【裁判字號】    95,台上,2672
【裁判日期】    951124
【裁判案由】    清償借款
【裁判全文】
最高法院民事判決            九十五年度台上字第二六七二號
上  訴  人  力興資產管理股份有限公司
法定代理人  丙○○
訴訟代理人  郭明仁律師
被 上訴 人  乙○○
            甲○○
共      同
訴訟代理人  鄭洋一律師
上列當事人間請求清償借款事件，上訴人對於中華民國九十四年
六月二十八日台灣高等法院台中分院第二審判決（九十三年度上
字第二二九號），提起上訴，本院判決如下：
    主  文
原判決除假執行部分外廢棄，發回台灣高等法院台中分院。
    理  由
本件上訴人主張：被上訴人乙○○於民國八十七年六月三十日提
供其所有坐落南投縣埔里鎮○○○段一四○之一五九號土地及其
上門牌同鎮○○路七三號房屋設定最高限額抵押權予中興商業銀
行股份有限公司（下稱中興銀行）以為借款債務之擔保，向伊借
用新台幣（下同）五百五十五萬元（下稱系爭借款），被上訴人
甲○○為其連帶保證人，並約定九十四年六月三十日清償、利息
自借款日起按年息百分之九計算，中興銀行已依約將系爭借款撥
入乙○○設於該行之帳戶，自生交付借款之效力，消費借貸契約
已合法成立，詎乙○○自八十七年七月三十日後即未給付利息，
迭經催告，均未獲置理，嗣中興銀行將系爭借款債權轉讓伊等情
，於原審承當訴訟，依消費借貸及連帶保證等法律關係，求為命
被上訴人連帶給付伊五百五十五萬元及自八十七年七月三十日起
按年息百分之九計算之利息，暨自同年八月三十一日起加計違約
金之判決（第一審判命被上訴人連帶給付上訴人四百七十六萬元
本息及違約金，駁回其餘請求，兩造就其敗訴部分各自提起第二
審上訴及附帶上訴）。
被上訴人則以：乙○○係向訴外人松村建設開發股份有限公司（
下稱松村公司）訂約預購上開地段一四○之二六、一四○之七八
號土地上興建之「新埔里鎮」透天別墅編號Ｂ區三九號房屋（門
牌同鎮○○路三五號），房地總價款七百九十三萬元，自備款為
三百十七萬元，尾款四百七十六萬元則以向銀行貸款清償，並授
權松村公司代辦向銀行貸款之前置作業，再由伊二人直接與銀行
就貸款之金額、條件（期間）及擔保標的物達成合意後，始得成
立消費借貸契約。惟乙○○與中興銀行間並無成立貸款五百五十
五萬元之合意，中興銀行撥款五百五十五萬元至松村公司代乙○
○所開立之帳戶資為該公司清償其「放款本息」之用，對伊不生
消費借貸之效力，並使伊真正購買之玉生路三五號房地遭法院拍
賣，乃屬權利之濫用。上訴人請求伊清償借款，殊無理由等語，
資為抗辯。
原審將第一審判決關於命被上訴人連帶給付部分廢棄，改判駁回
上訴人該部分在第一審之訴；並維持第一審所為上訴人敗訴部分
之判決，駁回其附帶上訴，無非以：被上訴人乙○○向松村公司
購買其所興建上開一四○之二六、一四○之七八號土地上房屋，
訂有房地預定買賣契約書及代辦貸款委託書，以該房地供擔保用
，向銀行申辦抵押貸款，作為乙○○給付松村公司買賣價款之尾
款；被上訴人於中興銀行人員為對保時，僅在授信約定書「對保
簽章」及借據上「借用人」、「連帶保證人」項下簽名蓋章，餘
如借款金額、日期等項均由中興銀行人員自行填寫；中興銀行係
以松村公司提出之房地預定買賣契約書上所載價款七成核貸，為
兩造不爭執之事實。查乙○○向松村公司訂約預購Ｂ區三九號即
玉生路三五號房地，參諸證人楊茂銀於第一審證稱其購買玉生路
七三號位置等語，觀之被上訴人所提出楊茂銀與松村公司之買賣
契約書，楊茂銀確購買Ｂ區○號○○○路七三號房地，松村公司
誤將玉生路七三號房地登記為乙○○所有，玉生路三五號房地誤
予登記為楊茂銀所有。又乙○○購買之房地總價款七百九十三萬
元，自備款為三百十七萬元，其餘四百七十六萬元則須向銀行辦
理貸款，而乙○○已給付自備款合計二百九十六萬元，此觀該買
賣契約書所附房地付款明細表即明。參以乙○○與松村公司所簽
訂代辦貸款委託書所載，乙○○確以Ｂ區三九號即玉生路三五號
房地為擔保，向中興銀行借款四百七十六萬元以支付松村公司之
尾款，而中興銀行則以松村公司所提出原係楊茂銀所購卻登載乙
○○係買受人之Ｂ區○號○○○路七三號房地予以核貸五百五十
五萬元。中興銀行依松村公司所提供錯誤之契約書予以核貸，既
與乙○○所購房地不同，貸款以支付尾款之金額亦異。雖乙○○
與松村公司訂有代辦貸款委託書，松村公司以「集團作業」之方
式，提出上開錯誤之契約書予中興銀行作為徵信核貸之參考依據
，被上訴人於中興銀行人員為「對保」時，亦在消費借貸申請及
調查表、借據上簽名，其後中興銀行亦將五百五十五萬元存入乙
○○設於中興銀行之帳戶內，惟據證人王玉鳳證稱對保是要確認
當事人確實要借款、借款金額多少及印鑑、簽名之真偽等語，參
酌代辦貸款委託書第二點約定：「辦理貸款手續如需甲方（即借
款人）親自會同辦理，……甲方按照乙方（即松村公司）指定之
時間、地點配合辦理」等旨，上開中興銀行消費貸款申請及調查
表之格式，亦印製申請借款之金額、借款時間、條件，由借款人
在「對保」時親自簽名，其後始為申請單位據此表示及為擬辦事
項，是所謂「全權代辦貸款」，實指向銀行辦理貸款之前置作業
，銀行再就此前置作業資料與借款人於「對保」時為核對確認。
故借貸意思之有無，其內容如何，應就實際情形審認，非以建設
公司集團作業之資料籠統為之。被上訴人辯稱八十七年六月二十
七日對保時，中興銀行人員詢以伊有無攜帶房地買賣契約書供核
，伊因未攜帶，在場松村公司人員回以該公司有一份，可影印給
銀行人員等語，中興銀行就此借貸提出契約書之過程未予爭執，
甚且承認買賣契約書及其他資料均由松村公司之代書所提供無訛
，審酌中興銀行亦自承其係依Ｂ區五號之房地買賣契約書買賣總
價七成核貸，足見對保之時並無買賣契約書關於買賣總價以供審
核借貸額度。倘於對保程序中告知被上訴人系爭借款金額為五百
五十五萬元，被上訴人在知悉借款金額為五百五十五萬元之情形
下，必不會於借據及其他申請書上簽章，蓋前述買賣契約書約定
之貸款金額及代辦貸款委託書記載委辦之貸款金額均為四百七十
六萬元，且扣除已付自備款二百九十六萬元後，尚未給付之價款
僅為四百九十七萬元，自無庸貸款五百五十五萬元並逕由松村公
司提領。證人王玉鳳證稱中興銀行確定借款金額後，再進行對保
手續乙節，並非實在。另參上開消費借貸申請及調查表乃於乙○
○簽名申請及中興銀行可為徵信調查之後，始由申請單位於其末
表示該擔保品放款價值為五百五十五萬元，而擬同意借予前開金
額，益徵中興銀行主張其係於對保之前，已先由松村公司提供乙
○○係購買Ｂ區○號○○○路七三號房地之買賣契約書，並由松
村公司代理乙○○與其協商，並談妥貸款金額為五百五十五萬元
，且於對保時由對保之行員告知被上訴人該貸款金額後，被上訴
人同意而簽名，依此兩造間之貸款五百五十五萬元之消費借貸契
約即已成立云云，殊不可信。綜上，乙○○確未以提供玉生路七
三號房地為擔保向中興銀行告貸五百五十五萬元，而與之有系爭
五百五十五萬元之借貸合意存在，縱該銀行曾將該筆款項撥入乙
○○之帳戶內，亦不因此發生該五百五十五萬元消費借貸之效力
。被上訴人雖原有以玉生路三五號房地為擔保借貸四百七十六萬
元之意思，惟其等於對保時所填具之上開消費借貸申請及調查表
，乃以提供玉生路七三號房地俾擔保借貸五百五十五萬元為基礎
，二者非屬同一事實，自亦無從依上開意思之不一致情形，逕認
兩造於四百七十六萬元範圍內之借貸及保證法律關係已經成立生
效等詞，為其判斷之基礎。
惟查被上訴人所提出之房地代辦貸款委託書均記載：「甲方（即
立委託書人乙○○，下同）全權委託乙方（指松村公司，下同）
代向金融機關申請抵押貸款」，卷附房地預定買賣契約書第六條
皆明載：甲方授權委託乙方代辦金融機關貸款，金融機關核准貸
放，甲方並同意立即由乙方直接領取，以抵償預定房地應付價款
不足數等字句，且上開一四○之一五九號土地及玉生路七三號房
屋均於八十七年六月十七日以被上訴人乙○○為債務人及設定義
務人名義設定登記抵押權最高限額六百九十六萬元予債權人中興
銀行，有土地及建物登記謄本可稽（見一審卷三八頁背面及四五
頁、三四及四二頁均背面、四八至五○頁）。足見乙○○全權委
託松村公司代向為金融機關之中興銀行申請抵押貸款以抵償乙○
○向松村公司所購房地應付價款之不足數，松村公司有無代理乙
○○向中興銀行為抵押借款及其金額若干，自攸關兩造就系爭借
款所為借貸之意思表示是否合致。原審未遑詳查論及，致有未明
，是以原審遽謂乙○○未提供該玉生路七三號房地為擔保向中興
銀行告貸五百五十五萬元云云，據為上訴人敗訴之判決，已嫌速
斷。次查八十七年六月二十七日「對保」時，被上訴人並未提出
己所持有之買賣契約書以供審核借貸額度，倘乙○○本人當場未
表示向中興銀行借款四百七十六萬元以支付松村公司之尾款，卻
仍由松村公司代向中興銀行辦理貸款含括借貸額度，如中興銀行
善意信賴上開玉生路七三號房地已為乙○○所有權之登記而取得
抵押權，則松村公司代為提供該玉生路七三號房地買賣契約書供
設定抵押權而由被上訴人為系爭五百五十五萬元借款，能否謂兩
造無成立系爭借款之合意，亦非無疑。又查中興銀行一再主張其
係依上開Ｂ區○號○○○路七三號房地買賣契約書所載買賣總價
七百九十三萬元之七成核貸（見一審卷一九五至一九六頁、二五
一及二六六頁），提出八十七年六月三十日經被上訴人等簽章之
借據暨中興銀行消費者貸款、支票存款、信用卡申請及調查表各
一紙為證（見一審卷五、八三頁），而授信約定書「對保簽章」
及借據上「借用人」、「連帶保證人」項下均由被上訴人簽名蓋
章，為原審所確定之事實。果爾，該借據及申請調查表均僅載明
借貸金額五百五十五萬元，並無任何關於乙○○有以前開Ｂ區三
九號即玉生路三五號房地為擔保借貸四百七十六萬元之記載，就
令乙○○有以向松村公司所買受之該Ｂ區三九號即玉生路三五號
房地為只擔保借貸四百七十六萬元之意思不虛，按諸消費借貸契
約為債權契約，與抵押權設定契約為物權契約者不同，二者各自
獨立，乙○○既全權委託松村公司代向中興銀行申請抵押貸款，
自應確定借款金額，能否徒以抵押擔保借貸之標的物與乙○○所
買受之房地有殊，即謂兩造就系爭借款或於四百七十六萬元範圍
內全無借貸之合意存在，亦滋疑義。原審未詳研求，遽認縱中興
銀行曾將系爭借貸款項撥入乙○○之帳戶內，亦不因此發生該五
百五十五萬元消費借貸之效力云云，是否允當，非無斟酌之餘地
。上訴論旨，指摘原判決不當，求予廢棄，非無理由。
據上論結，本件上訴為有理由。依民事訴訟法第四百七十七條第
一項、第四百七十八條第二項，判決如主文。
中    華    民    國  九十五  年   十一   月  二十四  日
                      最高法院民事第三庭
                          審判長法官  吳  正  一
                                法官  劉  福  聲
                                法官  黃  義  豐
                                法官  簡  清  忠
                                法官  吳  麗  女
      本件正本證明與原本無異
                                      書  記  官
中    華    民    國  九十五  年   十二   月    八    日
                                                Ａ


司法院資訊處製作；財團法人民間司法改革基金會備份。
